【裁判字號】    97,保險上易,1
【裁判日期】    970729
【裁判案由】    給付保險金
【裁判全文】
臺灣高等法院臺南分院民事判決       97年度保險上易字第1號
上  訴  人  中國人壽保險股份有限公司
法定代理人  甲○○
訴訟代理人  乙○○
            丁○○
被 上 訴人  丙○○
訴訟代理人  汪玉蓮  律師
上列當事人間給付保險金事件，上訴人對於中華民國97年2月13
日臺灣嘉義地方法院第一審判決（96年度保險字第1號）提起上
訴，本院於97年7月15日言詞辯論終結，判決如下：
    主  文
上訴駁回。
第二審訴訟費用由上訴人負擔。
    事  實  及  理  由
一、按經理人對於第三人之關係，就商號或其分號或其事務之一
    部，視為其有為管理上一切必要行為之權。經理人就所任之
    事務，視為有代表商號為原告或被告或其他一切訴訟上行為
    之權，民法第554條第1項、第555條定有明文。故公司設置
    之經理人，因經理人所任事務涉訟者，得以經理人為法人之
    法定代理人起訴、被訴及其他一切訴訟上行為。本件上訴人
    中國人壽保險股份有限公司由其總經理甲○○（見本院卷39
    頁）為法定代理人，並為訴訟行為，自生訴訟上之效力，合
    先說明。
二、被上訴人起訴主張：
  (一)、訴外人林山林於民國（下同）83年8月24日，以自己為被
      保險人，向上訴人投保中國人壽新ABC終身壽險並附加意
      外傷害保險（下稱系爭傷害保險），系爭傷害保險保險金
      額新台幣（下同）100萬元，以被上訴人為身故保險金受
      益人，契約始期為83年8月24日，終期為132年8月24日。
      訴外人林山林於93年11月6日在住處意外跌倒，導致顱內
      出血，經送國立臺灣大學醫學院附設醫院雲林分院（下稱
      臺大雲林分院）急救，翌日凌晨轉至慈愛醫院進行手術，
      嗣於93年11月19日死亡。訴外人林山林係因非由疾病引起
      之外來突發事故引起死亡，經被上訴人於93年12月2日向
      上訴人申請給付保險金100萬元，然為上訴人所拒絕。爰
      依系爭傷害保險契約、保險法第34條規定，求為命上訴人
      應給付被上訴人100萬，及自93年12月18日起至清償日止
      ，按週年利率10％計算利息之判決。原審為被上訴人勝訴
      之判決，並無不合，上訴人之上訴為無理由。
  (二)、聲明：
    1.上訴駁回。
    2.訴訟費用由上訴人負擔。
三、上訴人則以：
  (一)、兩造所訂立之系爭傷害保險條款第5條約定為：「被保險
      人於本特約有效期間內，因遭遇外來突發之意外傷害事故
      ，並以此為直接且單獨原因，致其身體蒙受傷害因而殘廢
      或死亡時，依本特約約定給付保險金」；嗣財政部修訂傷
      害保險單示範條款為：「因遭受意外傷害事故致其身體蒙
      受傷害而死亡時，依本契約約定給付保險金。前項所稱意
      外傷害事故，指非由疾病引起之外來突發事故」。兩造之
      系爭傷害保險就意外傷害事故之定義應受系爭函文之拘束
      ，是上訴人於事故發生原因係外來突發，非因被保險人本
      身已存在可得預料或查知之原因，始負給付保險金之責任
      。
  (二)、訴外人林山林係因自身內在固有疾病，導致手術後發生感
      染併發肺炎及心肌梗塞：
    1.依訴外人林山林之死亡證明書之記載：「1.直接引起死亡
      之疾病或傷害：甲、心衰竭；先行原因（若有引起上述原
      因之疾病或傷害）乙、（甲之原因）急性前壁心肌梗塞；
      丙、（乙之原因）院內感染性肺炎；2.其他對死亡有影響
      之疾病或身體狀況（但與引起死亡之疾病或傷害無直接關
      係者）：創傷性腦出血術後柒天」等語，足見其死亡原因
      係急性前壁心肌梗塞引起之心衰竭死亡，且急性前壁心肌
      梗塞係獨立於創傷性腦出血意外事故之外而另行介入之因
      素，故其死亡係因疾病而非意外傷害所致。且依醫學文獻
      記載，因跌倒所受硬腦膜出血經手術後，配合顱內壓監測
      器進行加護照顧，一般恢復良好，並不當然發生死亡結果
      ，訴外人林山林於手術後已恢復良好，其跌倒事故與死亡
      結果之因果關係已經切斷。
    2.又訴外人林山林已罹患糖尿病10年以上，其糖尿病之病情
      長久以來均控制不良，並曾接受冠狀動脈擴張術，且糖尿
      病患者一旦感染不易治癒，常因抵抗力差而容易導致嚴重
      感染而引發其他重症危急生命；而法醫研究所鑑定書之鑑
      判研判結果亦記載：「四綜合研判死者有多重器官疾病、
      慢性糖尿病及其併發症與跌倒可為共同死因之導因，疾病
      （糖尿病）與跌倒均與死亡有其相關性」等語。顯見訴外
      人林山林長年以來之糖尿病控制不良與其併發肺炎之間，
      始具相當因果關係。另訴外人林山林之冠狀動脈病史，亦
      隨時有心肌梗塞之可能。
  (三)、綜上，訴外人林山林係因糖尿病感染肺炎或因糖尿病無法
      治癒肺炎而誘發心肌梗塞終導致心衰竭死亡，依「主力近
      因原則」，訴外人林山林死亡之直接有效原因係疾病而非
      意外傷害，上訴人毋庸給付保險金等語，資為抗辯。
  (四)、聲明：
    1.原判決廢棄。
    2.被上訴人於原審之訴駁回。
    3.第一、二審訴訟費用由被上訴人負擔。
四、兩造所不爭執事項：
  (一)、訴外人即被上訴人之夫林山林於83年8月24日，以自己為
      被保險人，向上訴人投保中國人壽新ＡＢＣ終身壽險並附
      加系爭傷害保險，主約保險金額30萬元，系爭傷害保險保
      險金額100萬元，以被上訴人為身故保險金受益人，契約
      始期83年8月24日，終期132年8月24日。
  (二)、訴外人林山林於93年11月6日，在住處跌倒，導致顱內出
      血，經送臺大雲林分院急救，再於翌日凌晨轉至慈愛醫院
      進行手術，於93年11月19日死亡。
  (三)、被上訴人於93年12月2日向上訴人申請系爭傷害保險保險
      金100萬元。
  (四)、以上事項，有死亡證明書、中國人壽新ＡＢＣ終身保險（
      保單號碼：Ｚ0000000000）主附約、保險金申請書、國立
      臺灣大學醫學院附設醫院雲林分院96年8月28日台大雲分
      歷字第0960006033號函附病歷、慈愛綜合醫院96年9月28
      日慈愛醫事字第0960000276號函附病歷等資料附卷足參（
      以上均為影本，見原審卷第46、57至90、191、116至160
      、256至425頁），且為兩造所不爭執，自為真實。
五、至於被上訴人主張被保險人林山林因意外事故死亡，符合系
    爭傷害保險理賠之事由，上訴人應給付被上訴人即受益人10
    0萬元之理賠金等情，則為上訴人所否認，並以前開情詞置
    辯。是本件應審酌者為：訴外人即被保險人林山林之死亡結
    果，是否為系爭傷害保險約定之意外傷害事故所引起？茲查
    ：
  (一)、系爭傷害保險條款第5條係約定：被保險人於本特約有效
      期間內，因遭受外來突發之意外傷害事故，並以此意外傷
      害事故為直接且單獨原因，致其身體蒙受傷害因而殘廢或
      死亡時，依本特約約定給付保險金，有系爭傷害保險條款
      在卷可稽（見本院卷第69頁）。嗣財政部修正傷害保險單
      示範條款，將意外傷害事故之定義修正為「非由疾病引起
      之外來突發事故」，亦即其結果之發生，不再以遭遇外來
      突發之意外事故為直接且單獨之原因為要件，該函文並經
      財政部以85年9月10日臺財保字第852370068號函（下稱系
      爭函文）知上訴人，有系爭函文附卷可參（見原審卷第39
      頁）。又兩造間系爭傷害保險條款就意外傷害事故之定義
      ，應受系爭函文之拘束乙節，復為上訴人所自陳（見原審
      卷第444頁）。是本件應以傷害事故發生之原因非由疾病
      引起之外來突發事故，為給付保險金之要件，如係因被保
      險人自身疾病所致之死亡，自不在給付之範圍。
  (二)、按人之傷害或死亡之原因，其一來自內在原因，另一則為
      外在事故（意外事故）。內在原因所致之傷害或死亡，係
      指被保險人因罹患疾病、細菌感染、器官老化衰竭等身體
      內部因素所致之傷害或死亡；至外在事故（意外事故），
      則係指內在原因以外之一切事故而言，其事故之發生為外
      來性、偶然性，而不可預見，且該意外傷害之界定，在有
      多數原因競合造成傷殘或死亡事故之情形時，應側重於「
      主力近因原則」，以是否為被保險人因罹患疾病、細菌感
      染、器官老化衰竭等身體內在原因以外之其他外來性、突
      發性（偶然性）、意外性（不可預知性）等因素作個案客
      觀之認定，並考量該非因被保險人本身已存在可得預料或
      查知之外在因素，是否為造成意外傷殘或死亡事故之主要
      有效而直接之原因（即是否為其重要之最近因果關係）而
      定（最高法院92年度台上字第2710號、94年度台上字第18
      16號判決參照）。又意外事故與死亡結果之發生間，需有
      相當因果關係。而所謂相當因果關係，係指依經驗法則，
      綜合行為當時所存在之一切事實為客觀之事後審查，認為
      在一般情形，有此環境，有此行為之同一條件，均發生同
      一之結果者，則該條件即為發生結果之相當條件，行為與
      結果即有相當之因果關係；反之，若在一般情形，有此同
      一條件存在，而依客觀之審查，認為不必皆發生此結果者
      ，則該條件與結果並不相當，不過為偶然之事實，其行為
      與結果間即無相當因果關係（最高法院87年度台上字第15
      4號判決參照）。經查：
    1.訴外人林山林於93年11月6日，在住處跌倒，導致顱內出
      血，經送臺大雲林分院急救，於翌日凌晨轉至慈愛醫院進
      行手術，於同年月19日死亡，已如前述。而跌倒本身自客
      觀而言，係屬不可預知之意外事故。又本件訴外人林山林
      93年11月19日死亡原因，究係因罹患疾病等身體內部因素
      所致或外來、偶發、不可預見原因所致，如係前者，其因
      身體內部疾病而死亡，有無外來、突發因素而致其發病死
      亡，又與其於93年11月6日跌倒受傷有無因果關係等事項
      ，業經原審檢附訴外人林山林於臺大雲林分院、慈愛醫院
      、省立雲林醫院、謝明哲診所、益民診所、慈濟綜合醫院
      大林分院（下稱慈濟醫院）就診病歷資料，送請法務部法
      醫研究所鑑定結果，認：「三死者（即訴外人林山林）雖
      有糖尿病、心臟病，又雖糖尿病控制不佳，然若無跌倒之
      導因，則死者尚可存活之基礎下，硬腦膜下腔出血有跌倒
      對撞傷之特徵再經手術、復原，在其一個很大健康負擔，
      故同時併發吸入性肺炎、敗血症休克及呼吸性休克，甚至
      包括心臟疾病（心肌梗塞），最後已達多器官衰竭之程度
      ，故研判其死亡應與跌倒仍有相關性。四綜合研判其患有
      多重器官疾病、慢性糖尿病及其併發症與跌倒可為共同死
      因鍊之導因，疾病（糖尿病）與跌倒均與死亡有其相關性
      」等情，有法務部法醫研究所96年11月27日法醫理字第09
      6000 4579號函檢附之鑑定書（下稱系爭鑑定書）在卷可
      憑（見原審卷第429至435頁），堪認訴外人林山林之死亡
      與其跌倒有因果關係。
    2.上訴人固抗辯：訴外人林山林長年以來患有糖尿病並控制
      不良，與其手術後併發肺炎間，具有相當因果關係云云。
      然查：
    (1)、按糖尿病為系統性病，慢性糖尿病且控制不良之糖尿病
        之病情，固可併發多重器官疾病，然在無外在因素之情
        況下，器官衰竭乃係一緩慢進行之過程，並非立即導致
        死亡之結果。本件訴外人林山林雖有糖尿病史，縱有控
        制不佳之情況，然究非急性、立即致命之病症，在正常
        情況下，若無跌倒致顱內出血之意外進而施以手術，造
        成甚大健康負擔下，應可被預期在一緩慢器官衰竭之過
        程中死亡。
    (2)、再參酌訴外人林山林於93年11月6日因跌倒造成顱內出
        血而進行手術前，除於93年4月13日至苹慈中醫診所經
        醫診有脈沉、舌厚苔白邊齒痕、聲微啞、腳腫按時凹陷
        症狀；於92年6月10日至93年8月10日，因糖尿病、胃炎
        及十二指腸炎、末稍神經疾病等，分別至謝明哲診所、
        益民診所看診數次外，並無其他就醫紀錄，此有中央健
        康保險局96年8月24日函覆醫療申報資料、苹慈中醫診
        所、謝明哲診所、益民診所檢附之資料可參（見原審卷
        第165至167、176至188頁）。是依訴外人林山林過去就
        醫病症情況，暨其係33年2月15日生之生命年數，當不
        致在跌倒發生後10餘日即死亡之結果。
    (3)、又訴外人林山林因於93年11月6日跌倒致顱內出血，而
        於翌日進行手術，並於翌日術後發燒，疑有吸入性肺炎
        ，復於同年月10日有吸入性肺炎、敗血症併發流血傾向
        等情，有慈愛醫院檢附病歷資料及系爭鑑定書之記載附
        卷可憑（見原審卷第256至425、433頁），足徵訴外人
        林山林係基於跌倒而進行手術之導因，使其在健康甚大
        負擔下，始致同時併發吸入性肺炎甚明。自不能因其原
        患有糖尿病之舊症，即排除其因跌倒造成顱內出血，因
        而進行手術產生巨大健康負擔因素而造成原本病情終因
        併發吸入性肺炎、敗血性休克而死亡，其間具有之導因
        及連續性，而有一定之因果關係存在之事實。
    (4)、基上，訴外人林山林雖有罹患慢性糖尿病史，縱有控制
        不佳之情形，然尚非可直接導致死亡結果，係加上其因
        意外跌倒致顱內出血進而施以手術所造成之健康負擔，
        始併發肺炎等症狀，堪認其意外跌倒與既有疾病共同造
        成其死亡之結果，且跌倒造成顱內出血而進行手術乃併
        發症狀之重要、最近原因。
    3.上訴人復辯稱：依訴外人林山林之死亡證明書所載，訴外
      人林山林死亡原因係急性前壁心肌梗塞引起之心衰竭死亡
      ，且急性前壁心肌梗塞係獨立於創傷性腦出血意外事故之
      外而另行介入之因素，而訴外人林山林因跌倒所受硬腦膜
      出血經手術後已恢復良好，其跌倒事故與死亡結果之因果
      關係已經切斷云云，並提出死亡證明書乙紙附卷為憑（見
      原審卷第46頁）。惟查，訴外人林山林之死亡證明書雖記
      載：「1.直接引起死亡之疾病或傷害：甲、心衰竭；先行
      原因（若有引起上述原因之疾病或傷害）乙、（甲之原因
      ）急性前壁心肌梗塞。丙、（乙之原因）院內感染性肺炎
      。2.其他對死亡有影響之疾病或身體狀況（但與引起死亡
      之疾病或傷害無直接關係者）：創傷性腦出血術後柒天」
      等語（見原審卷第46頁）。然依原審檢附訴外人林山林於
      93年11月6日發生跌倒意外就醫前相關就醫病歷資料，送
      請兩造所合意之鑑定機關即法務部法醫研究所鑑定結果則
      認：「二死亡前雖有心肌梗塞之心電圖及酵素之反應，較
      似為病情在嚴重狀況下併發心肌梗塞，故僅為最後死亡前
      之呼吸性休克與敗血性休克之併發表徵，可為死因鏈或加
      重死亡原因之過程」等語明確（見原審卷第435頁），有
      系爭鑑定書可佐（見原審卷第435頁）。審諸前揭法醫研
      究所之鑑定結果，為鑑定人綜合訴外人林山林各項就醫資
      料所為之判斷，客觀上其結論自較死亡證明書之記載為正
      確可信，堪以採認，自難以訴外人林山林死亡前有心肌梗
      塞之症狀，即遽以排除跌倒所致顱內出血與死亡之關係。
      況依上開死亡證明書所載，亦未排除創傷性腦出血對於訴
      外人林山林之死亡有影響，是自難以上開死亡證明書之記
      載，即謂訴外人之死亡結果與跌倒事件並無因果關係。
    4.綜上，訴外人林山林跌倒受有顱內出血傷害之意外事故確
      實係造成其死亡之原因，其雖於事故發生前已罹患糖尿病
      之慢性疾病，然尚非達致命之嚴重程度，而本件跌倒事故
      之發生，確實加速、助成其死亡結果之發生，核與前揭意
      外事故之要件相符。
六、按保險人應於要保人或被保險人交齊證明文件後，於約定期
    限內給付賠償金額。無約定期限者，應於接到通知後15日內
    給付之。保險人因可歸責於自己之事由致未在前項規定期限
    內為給付者，應給付遲延利息年利1分。保險法第34條定有
    明文。承前所述，本件訴外人林山林係因意外事故而死亡，
    被上訴人為系爭傷害保險身故保險金受益人，於訴外人林山
    林在系爭傷害保險有效期間死亡後，於93年12月2日向上訴
    人申請系爭傷害保險保險金100萬等情，均為兩造所不爭執
    ；又兩造並未約定給付保險金之期間（見原審卷第444頁）
    乙節，亦為兩造所自陳。從而，被上訴人依系爭傷害保險約
    定及首揭規定，請求上訴人給付被上訴人100萬元，及自93
    年12月18日起至清償日止，按年息10％計算之利息，為有理
    由，應予准許。原審為上訴人敗訴之判決，並依兩造之陳明
    而分別酌定相當之擔保金額，為准、免假執行之宣告，核無
    不合。上訴論旨求予廢棄改判，為無理由，應予駁回。
七、本件事證已臻明確，兩造其餘攻擊防禦方法及所提證據，於
    判決結果不生影響，爰不一一論列，併此敘明。
八、據上論結，本件上訴為無理由，依民事訴訟法第449條第1項
    、第78條，判決如主文。
中    華    民    國    97    年    7     月    29    日
                  民事第二庭    審判長法  官  丁振昌
                                      法  官  吳上康
                                      法  官  李素靖
上為正本係照原本作成。
不得上訴。
中    華    民    國    97    年    7     月    31    日
                                      書記官  林鈴香


司法院資訊處製作；財團法人民間司法改革基金會備份。
